行　政　法　院　判　決　　　　　　　　　　　　　八十七年度判字第一九六一號
　　原　　　告　朴子魚市場股份有限公司
　　代　表　人　甲○○
　　被　　　告　嘉義縣稅捐稽徵處
右當事人間因營業稅事件，原告不服財政部中華民國八十六年十一月二十一日台財訴
第000000000號再訴願決定，提起行政訴訟。本院判決如左︰
　　主  文
原告之訴駁回。
　　事  實
緣原告係兼營營業稅法第八條第一項免稅貨物之營業人，其於報繳八十四年度最後一
期（十一月至十二月）營業稅時，未按當年度不得扣抵比例調整稅額併同辦理申報，
違反兼營營業人稅額計算辦法第七條規定，涉嫌逃漏營業稅額新台幣（下同）八四、
一七五元，被告依據產出之「兼營營業人營業稅額調整計算表」查獲，並審理違章成
立，乃據以核定應補徵營業稅額八四、一七五元，並依八十四年八月二日修正公布（
同年九月一日施行）營業稅法第五十一條第七款規定，按其所漏稅額科處三倍罰鍰計
二五二、五○○元（計至百元止）。原告不服，就科處罰鍰部分，申請復查，經被告
八十五年七月十六日八五嘉縣稅法字第八五○一四一三九號復查決定以原告違章漏稅
事實並無違誤，惟原核定依行為時營業稅法第五十一條第七款規定裁處，核有未洽，
除於決定理由明裁處罰鍰適用條款改按營業稅法第五十一條第五款規定處罰外，仍
維持原處分。原告訴經台灣省政府八十五年十一月十九日八五府訴二字第一七一五○
四號訴願決定以：「原處分機關按所漏稅額八四、一七五元科處三倍罰鍰計二五二、
五○○元，固非無據，惟查類此案情究應否適用營業稅法第五十一條第五款規定及所
適用之倍數是否合宜，因尚有疑義，業經本府財政廳彙整各縣市稅捐稽徵處及台北、
高雄市稅捐稽徵處意見，以八十五年九月十六日財稅一字第○○二五四二號函報財政
部核釋中」為由，將原處分撤銷，著由被告俟財政部核釋後，另為處分。案經被告重
核復查決定仍維持原核定。原告提起訴願、再訴願，均遭駁回，遂提起行政訴訟。茲
摘兩造訴辯意旨於次：
原告起訴意旨略謂︰一、程序方面：被告八十六年二月十三日嘉縣稅法第0000
0000號重行查核決定書主文明載：「維持原處分」。而其八十五年四月十五日嘉
縣稅法字第八五○二一○號處分書所為處分，業因台灣省政府訴願決定：「原處分撤
銷」而不存在，在被告未依台灣省政府八十五年十一月十九日府訴二字第一七一五
○四號訴願決定書「由原處分機關另為處分」之訴願決定另為處分前，既無「原處分
」存在，當亦無原處分足以維持，是原重行查核決定書所為：「維持原處分」之決定
，顯不適法。二、實體方面：(一)原告報繳八十四年度最後一期（十一至十二月）營業
稅時，固未依兼營營業人稅額計算辦法第七條規定，按當年度不得扣抵比例調整計算
稅額後，併同該年度最後一期營業稅申報繳納。惟「兼營營業人稅額計算辦法」乃行
政命令而非法律，原告並不知悉；加以行政命令多如牛毛，該「兼營營業人稅額計算
辦法」被告並未加以轉知及輔導，原告如何得悉﹖原告因無心之失致被裁罰，如何甘
服﹖(二)營業稅法第五十一條第五款固規定虛報逃漏稅額者，除追繳稅款外，按所漏稅
額處五倍至二十倍罰鍰，惟該條所處罰者，係「明知」而虛報之行為，此從法文明定
「虛報」一語可知。再訴願決定謂原告於申報八十四年度最後一期營業稅時，「應注
意、能注意而不注意，其未按當年度不得扣抵比例調整稅額併同辦法申報，．．．顯
有過失」，亦明認原告係過失而非故意。被告竟依故意之規定裁罰，其有不法甚為明
顯。(三)原告因不知兼營營業人稅額計算辦法第七條規定，而未併同於八十四年度最後
一期申報繳稅之部分，依法本應繳納，故就補繳該稅款並無意見。惟對裁罰部分，原
告實難甘服（事實上全台灣地區曾發生多起相同事件，足證稅務機關確有不教而誅之
不當），請為判決撤銷原復查決定、訴願決定及再訴願決定，俾符情理等語。
被告答辯意旨略謂︰一、按「營業人因兼營第八條第一項免稅貨物或勞務，或因本法
其他規定而有部分不得扣抵情形者，其進項稅額不得扣抵銷項稅額之比例與計算辦法
，由財政部定之。」、「納稅義務人，有左列情形之一者，除追繳稅款外，按所漏稅
額處一倍至十倍罰鍰，並得停止其營業：一．．．五虛報進項稅額者。」、「本法第
五十一條第五款所定虛報進項稅額，包括依本法規定不得扣抵之進項稅額、無進貨事
實及偽造變造憑證之進項稅額而申報退抵稅額者。本法第五十一條各款之漏稅額，依
左列規定認定之：一第一款至第四款，以核定之銷售額，第六款以核定之給付額，依
規定稅率計算之稅額為漏稅額。二第五款，以經主管稽徵機關查獲因虛報進項稅額而
實際逃漏之稅款為漏稅額。」分別為營業稅法第十九條第三項與八十四年八月二日修
正公布之同法第五十一條第五款及同法施行細則第五十二條所明定。又「兼營營業人
於報繳當年度最後一期營業稅時，應按當年度不得扣抵比例調整稅額後，併同最後一
期營業稅額辦理申報繳納。」兼營營業人營業稅額計算辦法第七條亦定有明文。另「
兼營營業人依『兼營營業人營業稅額計算辦法』規定，於每年度最後一期按當年度不
得扣抵比例調整計算稅額時，如有逃漏稅者，應就該期之所漏稅額，依法處罰，不得
將該漏稅額平均分攤於當年度各期分別計算。」復經財政部八十五年二月七日台財稅
第八五○○三一一一八號函釋有案。二、原告為一兼營營業稅法第八條第一項免稅貨
物之營業人，其於報繳八十四年度最後一期（十一至十二月）營業稅時，未按當年度
不得扣抵比例調整稅額八四、一七五元併同辦理申報繳納，因當期實繳稅額為一五、
六六一元，尚無累積留抵稅額，顯然未調整稅額八四、一七五元，業已全數造成逃漏
，此有原告八十四年十一至十二月份銷售額與稅額申報書附案可稽，復經其出具承諾
書坦承違章在案，其違章事實，洵堪認定。被告據以依八十四年八月二日修正公布（
同年九月一日施行）之營業稅法第五十一條第五款規定，核定補徵營業稅八四、一七
五元，並按所漏稅額裁處三倍罰鍰計二五二、五○○元（計至百元止），認事用法，
並無違誤。二、按訴願決定之「原處分撤銷」，係指撤銷復查決定之處分而言，此參
酌財政部五十年五月二十五日台財稅發第○三四九七號函釋至明。本案台灣省政府八
十五年十一月十九日八五府訴二字第一七一五○四號訴願決定：「原處分撤銷」，係
指撤銷被告八十五年七月十六日八五嘉縣稅法字第八五○一四一三九號復查決定之處
分而言，尚不包括原裁罰處分在內。則被告依照上開訴願決定撤銷意旨，就原核定之
八十五年四月十五日嘉縣稅法字第八五○二一○號裁罰處分重行查核仍「維持原處分
」，於法並無違誤之處。原告執以原處分業經訴願決定撤銷已不存在，當無原處分足
以維持，主張被告重行查核「維持原處分」之決定顯屬不法一節，核有誤解。三、兼
營營業人稅額計算辦法，係依據營業稅法第十九條第三項、第三十六條第一項後段及
第四十一條第二項等規定，由財政部依法律授權之目的、內容及範圍予以訂定之法規
性命令，專為兼營免稅貨物或勞務如何計算其營業稅額而設，尚無逾越母法之授權，
亦無命令牴觸法律之情形。原告既為兼營營業稅法第八條第一項免稅貨物之營業人，
自應適用兼營營業人營業稅額計算辦法規定辦理營業申報，豈可以上開辦法係行政命
令，其並不知悉為由，推諉卸責。再者，被告列印之營業人銷售額與稅額申報書（四
○三）表，「稅額計算」欄第五及第九小欄，分別載明「年底調整補徵應繳稅額」及
「年底調整應退稅額」等字樣，而申報書第二聯收執聯背面填寫說明二(十六)5.及9.亦分
別載明「兼營營業人年底調整時之應納、應退稅額應填入本欄」等字樣，原告於申報
八十四年度最後一期營業稅時，因疏於詳讀申報書填寫說明，致未按當年度不得扣抵
比例調整稅額，併同辦理申報，顯有過失。是證被告依司法院釋字第二七五號解釋：
「人民違反法律之義務而應受行政罰之行為，法律無特別規定時，雖不以出於故意為
必要，仍須以過失為其責任條件。但應受行政罰之行為，僅須違反禁止規定或作為義
務，而不以發生損害或危險為其要件者，推定為有過失，於行為人不能舉證證明自己
無過失時，即應受罰。」之意旨，在原告不能舉證證明自己無過失之情形下，就其明
確之違章事實及獲案證據，依營業稅法第五十一條第五款規定，按所漏稅額裁處三倍
罰鍰計二五二、五○○元，認事用法，並無不妥。原告之訴顯無理由，請予駁回，以
維稅政等語。
　　理  由
按「營業人因兼營第八條第一項免稅貨物或勞務，或因本法其他規定而有部分不得扣
抵情形者，其進項稅額不得扣抵銷項稅額之比例與計算辦法，由財政部定之。」及「
納稅義務人，有左列情形之一者，除追繳稅款外，按所漏稅額處一倍至十倍罰鍰，並
得停止其營業：一．．．五虛報進項稅額者。」分別為營業稅法第十九條第三項及八
十四年八月二日修正公布之同法第五十一條第五款所明定。又「本法第五十一條第五
款所定虛報進項稅額，包括依本法規定不得扣抵之進項稅額、無進貨事實及偽造變造
憑證之進項稅額而申報退抵稅額者。本法第五十一條各款之漏稅額，依左列規定認定
之：一第一款至第四款，以核定之銷售額，第六款以核定之給付額，依規定稅率計算
之稅額為漏稅額。二第五款，以經主管稽徵機關查獲因虛報進項稅額而實際逃漏之稅
額為漏稅額。」、「兼營營業人於報繳當年度最後一期營業稅時，應按當年度不得扣
抵比例調整稅額後，併同最後一期營業稅額辦理申報繳納，其計算公式如左．．．。
」亦分別為同法施行細則第五十二條及兼營營業人營業稅額計算辦法第七條所規定。
另「兼營營業人依『兼營營業人營業稅額計算辦法』規定，於每年度最後一期按當年
度不得扣抵比例調整計算稅額時，如有逃漏稅者，應就該期之所漏稅額，依法處罰，
不得將該漏稅額平均分攤於當年度各期分別計算。」復經財政部八十五年二月七日台
財稅第八五○○三一一一八號函釋在案，其所持見解，並未違背有關法律規定，得予
援用。本件原告係兼營營業稅法第八條第一項免稅貨物之營業人，其於報繳八十四年
度最後一期（十一月至十二月）營業稅時，未按當年度不得扣抵比例調整稅額併同辦
理申報，違反兼營營業人稅額計算辦法第七條規定，涉嫌逃漏營業稅額八四、一七五
元，經被告依據產出之「兼營營業人營業稅額調整計算表」查獲，並審理違章成立，
乃據以核定應補徵營業稅額八四、一七五元，並依八十四年八月二日修正公布（同年
九月一日施行）營業稅法第五十一條第七款規定，按其所漏稅額科處三倍罰鍰計二五
二、五○○元（計至百元止）。原告不服，就科處罰鍰部分，申請復查，經被告八十
五年七月十六日八五嘉縣稅法字第八五○一四一三九號復查決定以原告違章漏稅事實
並無違誤，惟原核定依行為時營業稅法第五十一條第七款規定裁處，核有未洽，除於
決定理由明裁處罰鍰適用條款改按營業稅法第五十一條第五款規定處罰外，仍維持
原處分。原告訴經台灣省政府八十五年十一月十九日八五府訴二字第一七一五○四號
訴願決定將原處分撤銷，著由被告另為處分。案經被告八十六年二月十三日八六嘉縣
稅法字第八六○○二八○七號重核復查決定仍維持原核定。原告循序起訴謂營業稅法
第五十一條第五款固規定虛報逃漏稅額者，除追繳稅款外，並處罰鍰，惟該條所處罰
者，係「明知」而虛報之行為，此從法文明定為「虛報」可知。又「兼營營業人稅額
計算辦法」乃行政命令，而行政命令多如牛毛，被告並未將該辦法轉知及輔導，原告
僅為無心之失，被告予以科罰，即有違誤云云。第按依營業稅法第五十一條第五款所
處罰鍰，不以行為人出諸故意為限，其有過失者亦包括在內，此觀司法院釋字第二七
五號解釋：「人民違反法律上之義義而應受行政罰之行為，法律無特別規定時，雖不
以出於故意為必要，仍須以過失為其責任條件。但應受行政罰之行為，僅須違反禁止
規定或作為義務，而不以發生損害或危險為其要件者，推定為有過失，於行為人不能
舉證證明自己無過失時，即應受罰。」之意旨至明。原告指摘該規定處罰之對象，以
故意者為限，殊有誤解。又被告列印之營業人銷售額與稅額申報書（四○三）表，「
稅額計算」欄第五及第九小欄，分別載明「年底調整補徵應繳稅額」及「年底調整應
退稅額」等字樣，而申報書第二聯收執聯背面填寫說明二(十六)5.及9.亦分別載明「兼營
營業人年底調整時之應納、應退稅額應填入本欄」等字樣，原告於申報八十四年度最
後一期營業稅時，因疏於詳讀申報書填寫說明，致未按當年度不得扣抵比例調整稅額
，併同辦理申報，顯有過失。被告據以依八十四年八月二日修正公布（同年九月一日
施行）之營業稅法第五十一條第五款規定，除核定補徵營業稅八四、一七五元外，並
依其情節按所漏稅額裁處三倍罰鍰計二五二、五○○元（計至百元止），洵無不合。
原告又謂被告八十五年四月十五日嘉縣稅法字第八五○二一○號處分書所為處分，業
經台灣省政府八十五年十一月十九日八五府訴二字第一七一五○四號訴願決定：「原
處分撤銷」而不存在，於被告未依前開決定另為處分前，既無「原處分」存在，當亦
無原處分足以維持，是被告重行查核決定書所為：「維持原處分」之復查決定，顯不
適法云云。然查台灣省政府八十五年十一月十九日八五府訴二字第一七一五○四號訴
願決定：「原處分撤銷」，係指撤銷被告八十五年七月十六日八五嘉縣稅法字第八五
○一四一三九號復查決定之處分而言，並不包括原裁罰處分即被告八十五年四月十五
日嘉縣稅法字第八五○二一○號處分在內。則被告依照上開訴願決定撤銷意旨，就原
核定之八十五年四月十五日嘉縣稅法字第八五○二一○號裁罰處分重行查核，參酌其
違規情節仍「維持原處分」，即維持原核定，洵屬有據。從而，原告各該主張，要非
可採。被告所為重行查核及一再訴願決定俱無違誤之處。原告起訴意旨，非有理由，
應予駁回。又本件事證已臻明晰，兩造其餘訴辯事由，不復申論，併予明。
據上論結，本件原告之訴為無理由，爰依行政訴訟法第二十六條後段，判決如主文。
中    華    民    國     八十七      年      九      月      三十       日
                    行 政 法 院 第 一 庭
                                審 判 長 評  事      黃  綠  星
                                         評  事      徐  樹  海
                                         評  事      高  秀  真
                                         評  事      藍  獻  林
                                         評  事      黃  璽  君
右  正  本  證  明  與  原  本  無  異
                                         法院書記官  邱  彰  德
中    華    民    國     八十七      年      九      月      三十       日
